【裁判字號】    92,訴,448
【裁判日期】    921113
【裁判案由】    重利
【裁判全文】
臺灣新竹地方法院刑事判決                          九十二年度訴字第四四八號
    公  訴  人  臺灣新竹地方法院檢察署檢察官
    被      告  庚○○
    選任辯護人  吳世敏律師
右列被告因重利案件，經檢察官提起公訴（九十二年度偵字第二四七三號），本院判
決如左：
    主  文
庚○○以乘他人急迫，貸以金錢，而取得與原本顯不相當之重利為常業，處有期徒刑
壹年。
    事  實
一、庚○○基於常業重利之犯意，自民國八十九年間不詳日期起至九十年十二月二十
    三日止，連續在聯合報刊登貸款廣告並化名為「潘先生」，且使用不知情之蕭仲
    琪所有之門號0000000000號行動電話為聯絡工具，另借用無共同犯意
    連絡之辛○○苗栗郵局頭份分局、及戊○○新埔中正郵局帳戶（局號：0000
    00－0號，帳號：000000－0號）供借款人匯款繳付利息，而於新竹市
    經營地下錢莊業務，並以每借新臺幣（下同）一萬元、十日一期、每期利息三百
    多元至五千元，即月息百分之十至百分之四十五不等（起訴書誤載為月息百分之
    十至百分之六十），且需先預扣利息，簽立票面金額與借款金額相當或為借款金
    額三倍之本票，及另行提出身分證正本為質，而提供資金借予社會上急須用款之
    不特定人，並乘己○○、甲○○、乙○○、丁○○、丙○○（原名阮釋賢）、辛○○及戊○○等人需款孔急之際，先後以如附表編號一至編號七所示之利息貸予
    如附表所示之金錢，並向上開借款人取得與原本顯不相當之重利（借款人、借款
    日期及方式、借款金額、利息及利率均詳如附表），且恃以為生而以之為常業。
    嗣於九十一年四月二十八日，經警循線查獲，並扣得己○○、甲○○、乙○○及
    丁○○之身分證，及己○○、甲○○、乙○○、丁○○及丙○○所簽發之本票共
    八紙，始悉上情。
二、案經新竹市警察局第三分局報告臺灣新竹地方法院檢察署檢察官偵查起訴。
    理  由
一、訊據被告庚○○固坦承借款予附表編號一至編號七所示之被害人己○○、甲○○
    、乙○○、丁○○、丙○○、辛○○及戊○○等人之事實，惟否認有何常業重利
    犯行，辯稱略以：「借款人向我小額借貸之目的均係為打電動玩具、喝酒或賭博
    之用，且係多次借貸，我並無乘他人急迫、輕率、無輕驗而貸與金錢，且尚未取
    得重利」云云，而辯護人為被告辯護略以：「被告借錢給甲○○係基於朋友情誼
    ，且因未要求借款人提供相當金額之擔保物之情形下，收取月息十分之利息，並
    非顯不相當，至己○○、乙○○、丁○○、丙○○、辛○○及戊○○等人向被告
    借錢之目的均係因非必要的玩樂消費，且其等均非第一次向被告借貸，是被告並
    無趁人急迫、輕率、無經驗而取得高利之行為」等語。
二、經查：
(一)、關於附表編號一至編號七所示之被告借貸於被害人己○○、甲○○、乙○○、丁○○、丙○○、辛○○及戊○○等人之事實，業經被害人己○○、甲○○、乙○○、丁○○、丙○○、辛○○及戊○○等人於偵查中陳述在卷（二四七三號偵卷
    第十六頁至第十九頁、第二三頁至第二六頁、第三一頁至第三五頁、第一一二頁
    至第一一六頁、第一三一頁至第一三二頁、本院卷第四二頁至五四頁），雖被害
    人己○○、甲○○、乙○○、丁○○、丙○○及辛○○於本院審理時對於借貸之
    金額、利息是否預扣及利息之計算方式所述與其於警訊、偵查中陳稱略有出入，
    惟衡諸常情，被害人己○○等七人於警訊及偵查中之供述，距事實發生之時較近
    ，記憶當更為清晰，且較少權衡利害得失、或受他人干預，亦尚無機會勾串供詞
    ，是比之事後於本院審理時翻異之言，理應更為可採，故在無其他事證可證明其
    嗣後更異之詞與事實更為相符時，自不得任意捨棄其初供不採，且被告亦自承：
    「我在聯合報刊登小額借貸廣告，沒有公司名稱，以行動電話00000000
    00聯絡，我放款時有押身分證正本或簽一至三倍不等本票作為憑據，利息方面
    如果他們工作穩定我就算月，一千元收息三到五百元，沒有工作的就以十天為一
    期，一萬元十天算一千五百元，起訴書附表的七個人我確實有借錢給他們，借給
    甲○○的金額如起訴書所載，其餘己○○、乙○○、丁○○、丙○○、辛○○及
    戊○○部分無意見」等語（二四七三號偵卷第十一頁、第九四頁至第九五頁、本
    院卷第二一頁、第五五頁），可知被害人己○○、甲○○、乙○○、丁○○、丙○○及辛○○於本院審理時之證詞應係歷時太久，記憶有誤所致，自應以其於警
    訊、偵查中所言之借貸之金額、預扣利息及利率之計算標準較為可採，此外，並
    有被害人己○○、甲○○、乙○○、丁○○及丙○○所簽發之本票共八紙、被害
    人丁○○匯款之郵政國內匯款執據共四紙、及贓證物認領保管收據共四紙在卷可
    稽（二四七三號偵卷第六二頁至第六四頁、第六七頁至第六八頁、第七一頁至七
    七頁、第七八頁至第八十頁、第八三頁），足認被告於新竹市經營地下錢莊業務
    ，並以每借一萬元、十日一期、每期利息三百多元至五千元，即月息百分之十至
    百分之四十五不等，且需先預扣利息，簽立票面金額與借款金額相當或為借款金
    額三倍之商業本票，及另行提出身分證正本為質等事實，應足認定。
(二)、按刑法第三百四十四條重利罪成立之要件為、乘人急迫，輕率或無經驗，貸以
    金錢或其他物品，、取得與原本顯不相當之重利。在第一條件，係指明知他人
    出於急迫、輕率或無經驗，而利用機會故為貸與，在第二條件，係指就原本利率
    、時期核算及參酌當地之經濟狀況，較之一般債務之利息，顯有特殊之超額者而
    言。此項犯罪，固須對於特定人為之，始能成立。至若明知社會上有因急迫而舉
    債濟急，及因輕率或無經驗而從事舉債之情形，預定苛刻條件，一俟他人告貸，
    藉以博取重利為常業者，雖非對於特定人乘機利用，不能謂非對於一般人具有犯
    罪之概括故意，則其犯有前項法條所載情事，即應論以同法第三百四十五條之罪
    。次按刑法上所謂常業犯，指反覆以同種類行為為目的之社會活動之職業性犯罪
    而言，至於犯罪所得之多寡，是否恃此犯罪為唯一之謀生職業，則非所問，縱令
    兼有其他職業，仍無礙於該常業犯罪之成立，此有最高法院二十七年上字第五二
    ○號判例及八十五年台上字第五一○號判例可資參照。
(三)、被告另以：「我並無乘他人急迫、輕率、無輕驗而貸與金錢，且尚未取得重利」
    等語置辯，惟、被害人丁○○稱：「因為年紀大，向銀行借不到錢，家裡沒有
    生活費，所以看到報紙就去借錢，我雖然有擔任社區守衛，但是很缺錢，且有一
    個九十三歲的母親和一個有精神病的太太要照顧」等語（本院卷第四二頁）。
    、被害人己○○稱：「我因為打小鋼珠輸了還想玩，身上的錢都輸光了，所以才
    向他借錢，因為當時迷電動不打受不了，不打就難過，一空下來就想打」等語（
    本院卷第四四頁至第四五頁）。、被害人乙○○稱：「因為怕喝酒沒有面子才
    借錢」等語（本院卷第四八頁）。、被害人丙○○稱：「我當時急需用錢回本
    ，因為當時沈迷電玩，我當時也因為打電動向別人借錢」等語（本院卷第五十頁
    ）。、被害人辛○○稱：「因為欠錢一定要還，所以我看報紙去借的，我因為
    輸了錢一定要給，沒有很多錢，但是我想一定要給」等語（本院卷第五二頁）。
    、被害人甲○○稱：「因為我的票拒絕往來，廠商向我要錢，我和被告調的錢
    不只這三筆，都是因為跳票或是軋票，這三次借錢我都是被廠商逼才借的」等語
    （本院卷第五三頁），足認被害人己○○等人均係事出有因始向被告借貸，是被
    告提供資金借予社會上急須款項之不特定人，明知舉債之人雖借貸原因不一，或
    為營生、償還其他欠款，或為無法控制自己之行為慾望，惟均因急迫而不得不為
    ，並在當下別無選擇，且倘非需款殷切，被害人己○○等人自可透過銀行業者或
    較低利率之借貸方式為之，而無須向被告以高利借款之理，抑且，在月息高達百
    分之十至百分之四十五不等之情形，且舉債之人需提供簽訂與借貸金額相當或是
    借貸金額三倍之本票，並扣留身分證件等苛刻借貸條件之下，猶向被告借貸，益
    證被害人己○○等人確實需款孔急，是被告之辯護人竟以被害人己○○等人係因
    打電動玩具或喝酒等原因借款，逕推論被害人己○○等人並非陷於急迫，不知其
    邏輯上之推理原因安在？且亦忽視因沈迷電動玩具或喝酒亦可能造成大筆金錢花
    費，甚至傾家盪產，故是否陷於急迫情形自非必與借貸原因是否緊急支出有關，
    又約定利率超過百分之二十者，付款人對於超過部分之利息，無請求權，乃民法
    第二百零五條所規定，旨在防止重利盤剝，且以吾國目前經濟狀況、有關法令與
    金融業、一般民間利率、民法第二百零四條、第二百零五條之法定利率等情形，
    並比較之一般債務之利息（民間利息通常為月息二、三分，即百分之二、三，為
    一般有民間資金往來經驗者所熟知，此乃公眾週知之事實，毋庸舉證，最高法院
    八十四年度臺上字第五○六一號判決參照），故本件被告所牟取之利息，高達月
    息百分之十至百分之四十五不等，其取息標準與其借款原本相較，自屬與原本顯
    不相當之重利無疑。另借款所收取之利息是否為重利，應以借款初始約定之利息
    是否顯不相當為斷，而本金嗣後是否全數清償，則非所問，從而，被告所辯並無
    乘他人急迫、輕率、無輕驗而貸與金錢，且尚未取得重利云云，當無可採，參以
    被告經營該地下錢莊之時間復已長達一年餘，揆諸上開判例意旨，顯已據之為業
    ，並具備賴以維生之犯意甚明，綜上，被告所辯顯係卸責之詞，殊無可採，本件
    事證明確，犯行足以認定，應依法論科。
三、核被告庚○○所為係犯刑法第三百四十五條之常業重利罪。爰審酌被告素行非佳
    ，年輕力盛，不思以正當方式賺錢，反而趁人之危，利用他人亟需用錢之際而收
    取高額之利息，實屬不該，兼衡其放款金額、借款人數及次數、放款利息額度、
    於犯後坦承犯行否認犯意之態度等一切情狀，量處如主文所示之刑。至查獲之己○○、甲○○、乙○○及丁○○之身分證既係己○○、甲○○、乙○○及丁○○
    向被告借款時供擔保之用，並非被告所有之物，不得沒收，又本件被告之違法行
    為是在於取得與原本顯不相當之重利，並不在於前揭取得之本票，況被告確有借
    款予己○○、甲○○、乙○○、丁○○及丙○○等人，是己○○、甲○○、乙○○、丁○○及丙○○等人所簽發前揭共八紙本票交付被告收執，此本票係屬債權
    之憑據，自無庸宣告沒收，併此敘明。
四、據上論斷，應依刑事訴訟法第第二百九十九條第一項前段，刑法第三百四十五條
    ，罰金罰鍰提高標準條例第一條前段，判決如主文。
本案經檢察官邱忠義到庭執行職務。
中      華      民      國    九十二    年     十一     月     十三     日
                              臺灣新竹法院刑事第二庭
        審判長法  官   王銘勇
                                        法  官   遲中慧
                                        法  官   楊數盈
右正本證明與原本無異。
如不服本判決，應於判決送達後十日內向本院提出上訴狀（應附繕本）。
                                        書記官   沈藝珠
中      華      民      國    九十二    年     十一     月     十三     日
附錄本判決論罪科刑法條：
刑法第三百四十四條
乘他人急迫、輕率或無經驗貸以金錢或其他物品，而取得與原本顯不相當之重利者，
處一年以下有期徒刑、拘役或科或併科一千元以下罰金。
刑法第三百四十五條
以犯前條之罪為常業者，處五年以下有期徒刑，得併科三千元以下罰金。
附表：
┌─┬───┬─────┬────┬──────┬─────┬─────┐
│編│借款人│借款金額  │借款日期│利息、利率及│已繳利息  │備註      │
│號│      │          │及方式  │質押物      │          │          │
├─┼───┼─────┼────┼──────┼─────┼─────┤
│一│己○○│借款一萬元│九十年十│利息計算每十│預扣利息五│年息百分之│
│  │      │，預扣五百│月十九日│五日為一期，│百元，已繳│一百二十  │
│  │      │元，實拿九│撥打○九│一期五百元，│利息三千二│          │
│  │      │千五百元  │五五八○│利息先扣，並│百元      │          │
│  │      │          │八五九五│質押身分證及│          │          │
│  │      │          │號行動電│簽一紙三萬元│          │          │
│  │      │          │話與化名│之本票      │          │          │
│  │      │          │「潘先生│            │          │          │
│  │      │          │」之被告│            │          │          │
│  │      │          │庚○○聯│            │          │          │
│  │      │          │絡      │            │          │          │
├─┼───┼─────┼────┼──────┼─────┼─────┤
│二│甲○○│借款一百萬│八十九│利息計算每一│已繳利息二│年息百分之│
│  │      │元，預扣十│年八月九│月為一期，每│十七萬元  │一百二十  │
│  │      │萬元，實拿│日；八│期十萬元，利│          │          │
│  │      │九十萬元  │十九年八│息先扣，並質│          │          │
│  │      │          │月十一日│押身分證及簽│          │          │
│  │      │          │；八十│三紙面額三十│          │          │
│  │      │          │九年八月│萬、三十七萬│          │          │
│  │      │          │十六日，│五千元、六十│          │          │
│  │      │          │共三次撥│萬元金額共一│          │          │
│  │      │          │打○九五│百二十七萬五│          │          │
│  │      │          │五八○八│千元之本票  │          │          │
│  │      │          │五九五號│            │          │          │
│  │      │          │行動電話│            │          │          │
│  │      │          │與被告蔡│            │          │          │
│  │      │          │忠義聯絡│            │          │          │
├─┼───┼─────┼────┼──────┼─────┼─────┤
│三│乙○○│借款二萬元│九十年十│利息計算每十│預扣利息一│年息百分之│
│  │      │，預扣一千│二月二十│日為一期，每│千元      │一百八十  │
│  │      │元，實拿九│三日撥打│期一千元，利│          │          │
│  │      │千元      │○九五五│息先扣，並質│          │          │
│  │      │          │八○八五│押身分證及簽│          │          │
│  │      │          │九五號行│一紙面額六萬│          │          │
│  │      │          │動電話與│元之本票    │          │          │
│  │      │          │化名「潘│            │          │          │
│  │      │          │先生」之│            │          │          │
│  │      │          │被告蔡忠│            │          │          │
│  │      │          │義聯絡  │            │          │          │
├─┼───┼─────┼────┼──────┼─────┼─────┤
│四│丁○○│借款二萬元│九十年十│利息計算每十│預扣利息四│年息百分之│
│  │      │，預扣四千│二月二十│日為一期，每│千元，已繳│五百四十  │
│  │      │元，實拿一│二日撥打│期三千元，利│十一期利息│          │
│  │      │萬六千元  │○九五五│息先扣，並質│三萬三千元│          │
│  │      │          │八○八五│押身分證及簽│          │          │
│  │      │          │九五號行│一紙面額三萬│          │          │
│  │      │          │動電話與│元之本票    │          │          │
│  │      │          │化名「潘│            │          │          │
│  │      │          │先生」之│            │          │          │
│  │      │          │被告蔡忠│            │          │          │
│  │      │          │義聯絡  │            │          │          │
├─┼───┼─────┼────┼──────┼─────┼─────┤
│五│丙○○│借款三萬│九十年│利息計算每│預扣利息│年息百分之│
│  │      │七千元，預│九月二十│十日為一期，│五千元；│四百八十六│
│  │      │扣五千元，│九日；│每期五千元，│預扣利息二│及百分之三│
│  │      │實拿三萬二│九十年十│利息先扣，並│千元，已繳│百六十    │
│  │      │千元      │一月十七│簽一紙面額十│十一期利息│          │
│  │      │借款二萬│日，撥打│萬元之本票  │共五萬元  │          │
│  │      │元，預扣二│○九五五│利息計算每│          │          │
│  │      │千元，實拿│八○八五│十日為一期，│          │          │
│  │      │一萬八千元│九五號行│每期二千元，│          │          │
│  │      │          │動電話與│利息先扣，並│          │          │
│  │      │          │化名「潘│簽一紙面額六│          │          │
│  │      │          │先生」之│萬元之本票  │          │          │
│  │      │          │被告蔡忠│            │          │          │
│  │      │          │義聯絡  │            │          │          │
├─┼───┼─────┼────┼──────┼─────┼─────┤
│六│辛○○│每次借款二│九十年二│利息計算每十│預扣利息二│年息百分之│
│  │      │至三萬元，│月至七月│日為一期，每│千元，已繳│二百四十至│
│  │      │最高五萬元│份陸續撥│期二千元，利│三、四萬元│百分之三百│
│  │      │，預扣每一│打○九五│息先扣，並質│利息      │六十      │
│  │      │萬元為二千│五八○八│押身分證及簽│          │          │
│  │      │元，實拿一│五九五號│一紙面額九萬│          │          │
│  │      │萬八千元至│行動電話│九萬元之本票│          │          │
│  │      │二萬八千元│與化名「│            │          │          │
│  │      │          │潘先生」│            │          │          │
│  │      │          │之被告蔡│            │          │          │
│  │      │          │忠義聯絡│            │          │          │
├─┼───┼─────┼────┼──────┼─────┼─────┤
│七│戊○○│借款一萬五│八十九年│利息計算每十│預扣利息三│年息百分之│
│  │      │千元，預扣│間陸續多│日為一期，每│千元      │四百八十  │
│  │      │二千元，實│次向蔡忠│期二千元，利│          │      │
│  │      │拿一萬三千│義地下錢│息先扣，並質│          │          │
│  │      │元        │莊借錢  │押身分證及簽│          │          │
│  │      │          │        │一紙面額一萬│          │          │
│  │      │          │        │五千元之本票│          │          │
└─┴───┴─────┴────┴──────┴─────┴─────┘


司法院資訊處製作；財團法人民間司法改革基金會備份。
